【裁判字號】    98,上,1167
【裁判日期】    990323
【裁判案由】    損害賠償
【裁判全文】
臺灣高等法院民事判決                  98年度上字第1167號
上  訴  人  豪泰汽車客運股份有限公司
法定代理人  庚○○
訴訟代理人  李永裕律師
複  代理人  陳力揚律師
上  訴  人  戊○○
被  上訴人  甲○○
            乙○○○
            丙○○
            己○○
            丁○○
共      同
訴訟代理人  黃顯民律師
複  代理人  郭芳宜律師
上列當事人間損害賠償事件，上訴人對於中華民國98年9月15日
臺灣士林地方法院98年度重訴字第50號第一審判決提起上訴，本
院於99年3月9日言詞辯論終結，判決如下：
    主      文
上訴駁回。
第二審訴訟費用由上訴人連帶負擔。
    事實及理由
一、按「民法第275條規定連帶債務人中之一人受確定判決，而
    其判決非基於該債務人之個人關係者，為他債務人之利益亦
    生效力，故債權人以各連帶債務人為共同被告提起給付之訴
    ，被告一人提出非基於其個人關係之抗辯有理由者，對於被
    告各人即屬必須合一確定，自應適用民事訴訟法第56條第1
    項之規定。」（最高法院33年上字第4810號判例參照）。原
    審依被上訴人之請求判命上訴人豪泰汽車客運股份有限公司
    （下稱豪泰公司）與戊○○應連帶給付被上訴人己○○新台
    幣（下同）42萬6,975元、被上訴人丙○○89萬8,000元、被
    上訴人丁○○、甲○○、乙○○○各80萬元，及戊○○自民
    國（下同）97年6月6日起，豪泰公司自97年12月2日起，均
    至清償日止，按週年利率百分之五計算之利息，雖僅由上訴
    人豪泰公司提起上訴，惟其非基於個人關係之抗辯而聲明上
    訴，揆諸前開說明，上訴效力自應及於戊○○，爰並列戊○
    ○為上訴人。
二、被上訴人起訴主張：上訴人戊○○受僱於上訴人豪泰公司，
    擔任營業大客車駕駛工作，戊○○於96年10月27日凌晨零時
    許，駕駛車牌號碼330-AC之營業大客車（下稱系爭大客車）
    ，沿台北市○○區○○路1段由北往南於外側車道行駛，行
    經承德路與鄭州路口時，疏未注意承德路口為紅燈狀況，即
    冒然駛出，適被害人林能進（下稱林能進）騎乘車號BDH─
    059號重機車沿鄭州路由西往東方向騎至路口，閃避不及，
    其機車車頭與系爭大客車右側車體擦撞，致林能進人車倒地
    ，受有左側額部巨大挫傷多處，血氣胸，經送醫急救，於到
    院前不治死亡。上訴人戊○○駕駛系爭大客車，違反道路交
    通安全規則，因而肇事致林能進死亡，應負賠償責任。上訴
    人豪泰公司為戊○○之僱用人，應與之負連帶賠償責任。被
    上訴人己○○為林能進之配偶，因而支出醫療費用4,196元
    、殯葬費用32萬6,975元，併因喪夫受有非財產上之損害，
    上訴人應連帶賠償被上訴人己○○精神慰撫金200萬元；被
    上訴人丙○○為林能進之子，因而支出骨灰塔位費用11萬
    8,400元，併因喪父受有非財產上之損害，上訴人應連帶賠
    償被上訴人丙○○精神慰撫金100萬元；另被上訴人丁○○
    為林能進之女，被上訴人甲○○、乙○○○為林能進之父母
    ，亦分別因喪父、喪子受有非財產上之損害，上訴人應連帶
    賠償被上訴人丁○○、甲○○、乙○○○精神慰撫金各100
    萬元。爰依民法第184條第1項前段、第188條第1項前段、第
    192條、第194條等規定，訴請：(一)上訴人應連帶給付被上訴
    人己○○233萬1,171元、被上訴人丙○○111萬8,400元、被
    上訴人丁○○、甲○○、乙○○○各100萬元，及各自起訴
    狀繕本送達翌日起至清償日止，按年息百分之五計算之利息
    。(二)願供擔保請准宣告假執行。原審判命上訴人應連帶給付
    被上訴人己○○42萬6,975元（即醫療費4,196元、喪葬費32
    萬6,975元及精神慰撫金160萬元，扣除已領取之強制汽車責
    任保險金額150萬4,196元）、丙○○89萬8,000元（即骨灰
    塔位費用9萬8,000元及精神慰撫金80萬元），丁○○、甲○
    ○、乙○○○精神慰撫金各80萬元，及戊○○自97年6月6日
    起、豪泰公司自97年12月2日起，均至清償日止，按年息百
    分之五計算之利息；並駁回被上訴人等其餘之訴。上訴人豪
    泰公司就其敗訴部分不服，提起上訴，被上訴人則於本院聲
    明：上訴駁回（被上訴人就其等敗訴部分，則均未據聲明不
    服，均已告確定）。
三、上訴人則以：上訴人戊○○於事故發生時，並沒有闖紅燈，
    林能進於事故前因飲酒而不能安全操縱駕駛機車，其行經本
    件交岔路口時，未注意號誌已由黃燈轉為紅燈而仍直行，致
    生事故，其就本件車禍之發生與有過失。又被上訴人己○○
    學歷僅高中畢業，其所陳報之財力證明，均係本事故發生後
    始獲得，足見其於本事故發生時，並無財產；被上訴人丙○
    ○、丁○○為林進能之子女，大學肄業皆未就業，並無任何
    收入，亦無其他財產；被上訴人甲○○為林能進之父，僅陳
    報屏東縣潮州鎮二筆土地為其所有，並未提出其他財力證明
    ；被上訴人乙○○○則為林能進之母，亦無任何財產，足見
    被上訴人等之經濟能力並非甚高；被上訴人等請求之精神慰
    撫金顯屬過高。再者，上訴人豪泰公司因近年經濟不景氣，
    經營狀況不佳，連年虧損，若令豪泰公司負擔過高之賠償金
    ，對豪泰公司之經營狀況顯屬雪上加霜，亦將影響豪泰公司
    其他員工之生計。況且，本件為連帶損害賠償責任，而被上
    訴人戊○○僅國中畢業，擔任客運駕駛司機，每月薪資收入
    約3萬5,000元至4萬元不等，僅足養家餬口，勉力維持家計
    ，名下無不動產且其父母年事已高，父親因中度肢障，不良
    於行，其兄亦前因口腔癌進行口腔癌切除等手術，現仍住院
    治療中，均需花費大量醫療費用，足見其經濟狀況極差，實
    無能力支付過高之精神慰撫金等語，資為抗辯。並於本院聲
    明：(一)原判決不利於伊等之部分廢棄。(二)上開廢棄部分，被
    上訴人在第一審之訴及假執行之聲請均駁回。
四、兩造不爭執事項：
  (一)上訴人戊○○為上訴人豪泰公司所僱用之營業大客車司機，
    戊○○於96年10月27日凌晨零時許，駕駛系爭大客車，在台
    北市○○路、鄭州路口，與林能進所騎乘之車號BDH─059號
    重機車發生擦撞，致林進能人車倒地，受有左側額部巨大挫
    傷多處，血氣胸，經送醫急救，於到院前不治死亡。
  (二)上訴人戊○○因而涉有業務過失致死罪嫌，經原法院刑事庭
    以97年度交訴字第31號刑事判決判處有期徒刑1年，上訴人
    戊○○不服上訴，復經本院刑事庭以97年交上訴字第187號
    刑事判決上訴駁回，上訴人戊○○不服再上訴，再經最高法
    院98年台上字第1278號刑事判決上訴駁回而告確定。
  (三)被上訴人己○○為林能進之配偶，因而支出醫療費用4,196
    元、殯葬費用32萬6,975元。被上訴人丙○○、丁○○為林
    能進之子女，被上訴人甲○○、乙○○○為林能進之父母；
    被上訴人丙○○因而支出骨灰塔位費用9萬8,000元。
五、被上訴人又主張：上訴人戊○○就本件車禍事故之發生既有
    過失，上訴人豪泰公司為戊○○之僱用人，應與之負連帶賠
    償責任，伊等自得請求上訴人等連帶賠償等語。然此為上訴
    人等所否認，並以前開情詞置辯，是本件應審究者厥為：(一)
    上訴人戊○○就本件車禍事故有無過失？(二)林能進對本件車
    禍事故是否與有過失？(三)被上訴人得請求之損害賠償額，究
    為若干，始為合理？茲分別論述如下：
  (一)上訴人雖抗辯：上訴人戊○○並未闖紅燈，於本件車禍事故
    並無過失云云。惟查，目擊證人陳玉樹於檢察官訊問時結證
    稱：當時是晚上12點左右，伊停車在台北車站要往承德路1
    段方向等紅綠燈，跟上開營業大客車是對向，伊就聽到機車
    緊急煞車聲音，接下來看到機車跌倒，又聽到車子碰撞聲音
    ，而伊聽到撞擊聲轉頭過去看，機車方向號誌是黃燈要變紅
    燈，有看到黃燈等語明確（見臺灣士林地方法院檢察署96年
    度偵字第13529號第69頁，下稱偵查卷），並有道路交通事
    故現場圖、道路交通事故調查報告表(一)、(二)各1份；臺北市
    政府警察局大同分局交通事故談話紀錄表2份、道路交通事
    故補充資料表1紙、車禍現場、車損照片54幀等附卷可考（
    見偵查卷第30頁、31頁、32頁、33頁、35頁、39頁），復參
    酌臺北市○○區○○路、承德路口號誌變化情形為鄭州路西
    往東方向至承德路口號誌燈由綠燈變黃燈時，承德路北往南
    方向至鄭州路口號誌為二時相（紅燈、箭頭右轉綠燈），等
    鄭州路西往東方向至承德路口號誌燈由黃燈變紅燈時，承德
    路北往南方向至鄭州路口號誌燈變為三個時相（箭頭左轉綠
    燈、綠燈、箭頭右轉綠燈），有臺北市政府警察局交通警察
    大隊以97年1月22日北市警交大事字第09730440500號函送之
    臺北市○○路、承德路口有關號誌運作相關資料2張；警員
    至現場觀察燈誌變化情形後所製作之執勤報告及所附照片在
    卷足憑（見偵查卷第62頁至64頁），足見案發當時林能進騎
    乘上開機車沿臺北市○○區○○路由西往東之方向行駛至案
    發地點時，林能進行向之號誌燈既非為紅燈，則上訴人戊○
    ○沿臺北市○○區○○路1段由北往南行駛至鄭州路口時，
    其行向之直行號誌燈應為紅燈，是本件車禍發生當時係上訴
    人戊○○違規闖紅燈之行為一節，堪以認定。此並經臺北市
    車輛行車事故鑑定委員會之鑑定意見：「一戊○○駕駛330
    －AC號營大客車：違反號誌管制（肇事原因）。二林能進騎
    乘BDH－059號普通重機車：（無肇事因素）。」，有該委員
    會以97年3月11日北鑑審字第09730050000號函送鑑定意見書
    1份附卷可憑（見偵查卷第81頁)，亦同此見解。上訴人戊○
    ○於上述時地駕車，並無不能注意之情事，竟疏於注意，駕
    駛上開營業大客車違反交通規則闖紅燈，因而肇事致林能進
    受有傷害而死亡，上訴人戊○○對本件車禍之發生顯有過失
    。且上訴人戊○○因而涉有業務過失致死罪，經法院判處有
    期徒刑1年確定在案，亦經原法調閱刑事案查明屬實，並有
    原法院97年度交訴字第31號、本院97年交上訴字第187號、
    最高法院98年台上字第1278號刑事判決附卷可考，上訴人此
    部分之抗辯，自不足採。
  (二)上訴人又抗辯：林能進於事故前因飲酒而不能安全操縱駕駛
    機車，其行經本件交岔路口時，未注意號誌已由黃燈轉為紅
    燈而仍直行，致生事故，其就本件車禍之發生與有過失云云
    。然查本件經原審向林能進送台北市立聯合醫院急救時之中
    興醫院函查，該院測得林能進血液酒精濃度為9.0mg/dl，意
    指為何，經該院函復人體內因生理代謝關係即有微量酒精反
    應產生，依檢驗學理鑑定血液中酒精濃度小於10mg/dl判定
    無喝酒，有該院98年6月29日北市醫興字第09833071300號函
    在卷可憑（見原審卷第97頁)，復經原審囑託法務部法醫研
    究所鑑定林能進血液中酒精濃度數值是否有飲用酒精之情形
    ，亦經鑑定稱：死者於抵院後凌晨1時測得乙醇血中濃度為
    9mg/dL（正常參考值為0~10mg/dL）此結果已支持死者血中
    乙醇在檢測參考值內，故研判死者體內應可為無乙醇含量。
    …無法逕認為死者林能進生前有任何飲用酒精性飲料之證據
    等語。有該研究所98年5月18日法醫理字第0980002158號函
    附卷可按（見原審卷第61頁至64頁），從而可見林能進於駕
    車前並無飲酒之情形，而本件係上訴人戊○○駕車闖紅燈而
    肇事，已詳如前述，則上訴人抗辯林能進闖紅燈，對本件車
    禍事故與有過失云云，亦不足採。
  (三)按因故意或過失，不法侵害他人之權利者，負損害賠償責任
    ；受僱人因執行職務，不法侵害他人之權利者，由僱用人與
    行為人連帶負損害賠償責任；不法侵害他人致死者，對於支
    出醫療及增加生活上需要之費用或殯葬費之人，亦應負損害
    賠償責任；不法侵害他人致死者，被害人之父、母、子、女
    及配偶，雖非財產上之損害，亦得請求賠償相當之金額，民
    法第184條第1項前段、第188條第1項前段、第192條第1項、
    第194條分別定有明文。經查，上訴人戊○○在偵查中陳述
    ，其事發時駕駛330-AC大客車，並提出該牌照號碼之1387士
    000000000000號之職業執照，其上記載車主為豪泰公司（見
    偵查卷第13頁、14頁），並在刑事案件審理時自承係豪泰公
    司的司機，其與公司分別願意賠償30萬元，加上強制汽車責
    任理賠金150萬元，共210萬元等語（見原法院97年度交訴字
    第31號刑事案卷第33頁、第55頁)，是上訴人豪泰公司為上
    訴人戊○○之僱用人，可堪認定。上訴人戊○○不法侵害林
    能進之生命，已如前述，上訴人豪泰公司為上訴人戊○○之
    僱用人，則被上訴人主張上訴人對於其等因而所受之損害，
    應負連帶賠償責任，於法即無不合。
  (四)茲就被上訴人請求之各項損害，分別審酌如下：
    1.醫療費用部分：
      上訴人對被上訴人己○○為林能進支出醫療費用4,196元
      ，並不爭執，自應由上訴人連帶賠償被上訴人己○○。
    2.喪葬費用部分：
      (1)被上訴人己○○主張為林能進處理殯葬事宜，支出32萬
        6,975元，業據提出統一發票、收據為證，復為上訴人
        所不爭執，此部分之請求，自應准許。
      (2)被上訴人丙○○主張：伊支出骨灰塔位費用9萬8,000元
        ，並提出塔位買賣合約書影本及發票等件為證（見原法
        院97年交重附民字第11號卷第14頁），上訴人對該等文
        書之形式真正復不爭執，而塔位為喪葬事宜之一，故此
        種支出，自應算喪葬費用之一部分，被上訴人丙○○此
        部分之請求，應予准許。
    3.精神慰撫金部分：
      (1)復按精神慰撫金之多寡，應斟酌雙方之身分、地位、資
        力與加害之程度及其他各種情形核定相當之數額。其金
        額是否相當，自應依實際加害情形與被害人所受之痛苦
        及雙方之身分、地位、經濟狀況等關係決定之（最高法
        院85年度台上字第460號判決可資參照）。
      (2)被上訴人主張：被上訴人己○○為林能進之配偶，失去
        感情彌篤之丈夫，往後更須獨扛家計，養育子女；被上
        訴人丙○○、丁○○為林能進之子女，在就學中頓失愛
        戴之父親，至為悲慟；被上訴人甲○○、乙○○○為林
        能進之父母，年老而受喪子之痛，並失生活倚賴；精神
        上均受莫大痛苦，請求上訴人應連帶賠償被上訴人己○
        ○精神慰撫金160萬元，連帶賠償被上訴人丙○○、丁
        ○○、甲○○、乙○○○精神慰撫金各80萬元等語。上
        訴人則抗辯：被上訴人等之經濟能力並非甚高，其等請
        求之精神慰撫金顯屬過高，且上訴人豪泰公司因近年經
        濟不景氣，經營狀況不佳，連年虧損，而被上訴人戊○
        ○每月薪資收入約3萬5,000元至4萬元不等，僅足養家
        餬口，勉力維持家計，父親因中度肢障，不良於行，其
        兄亦前因口腔癌進行口腔癌切除等手術，現仍住院治療
        中，均需花費大量醫療費用，實無能力支付過高之精神
        慰撫金等語。本院審酌被上訴人己○○係高中肄業，於
        75年12月11日與林能進結婚，雙方感情深厚，今突遭喪
        夫之痛，且頓失家中經濟來源，雖於事故發生後繼承林
        能進原所經營之「立揚門窗有限公司」（下稱立揚公司
        ），惟因無經營能力，故於97年6月間讓與他人經營（
        見原審卷第103頁、第105頁至129頁），現受僱於立揚
        公司，每月薪資約3萬至3萬多元（見原審卷第153頁背
        面），往後更須獨扛家計，養育子女，身心悲痛至極；
        被上訴人丙○○甫自大學畢業，現待業中，被上訴人丁
        ○○雖於本件事故發生時已成年，惟仍在校就學中，尚
        難期待於畢業前有正常之工作收入，其等突遭喪父之痛
        ，精神上所受之痛苦，並不因已成年而有稍減；被上訴
        人甲○○係國小畢業，現無業，名下有屏東縣潮州鎮房
        屋乙間，被上訴人乙○○○為不識字，現無業，名下亦
        無不動產，其等為林能進之父母，在花甲之年受喪子之
        痛，白髮人送黑髮人，其等精神上所受之痛苦，更難言
        喻。而上訴人戊○○係國中畢業，任職於客運公司擔任
        司機乙職，每月薪資約3萬5,000元至4萬元不等，名下
        無不動產，其父因中度肢障，須由其照顧，其兄翁明德
        因口腔癌，須大量治療費用，有身心障礙手冊、診斷證
        明書在卷可考（見原審卷第29頁、30頁）；另上訴人豪
        泰公司96、97年度之所得額均係虧損之狀況，亦有上訴
        人豪泰公司營利事業所得稅結算申報書影本在卷可憑（
        原審卷第100頁、101頁)；及兩造之年齡、教育程度、
        社會地位、資力等情形，暨斟酌被上訴人精神上所受痛
        苦之程度等一切情狀，認被上訴人己○○請求精神慰撫
        金160萬元，被上訴人丙○○、丁○○、甲○○、乙○
        ○○請求精神慰撫金各80萬元，尚屬允當，應予准許。
  (五)末按保險人依強制汽車責任保險法規定給付之保險金，視為
    加害人或被保險人損害賠償金額之一部分，加害人或被保險
    人受賠償請求時，得扣除之，強制汽車責任保險法第30條定
    有明文。本件被上訴人己○○已領得強制汽車責任理賠金15
    0萬4,196元，有富邦產物保險公司匯入被上訴人己○○帳戶
    之影本附卷可稽（見原審卷第191頁），並為上訴人所不爭
    執，則此項金額應自被上訴人己○○所得請求之金額中扣除
    。經扣除後，被上訴人己○○得請求上訴人連帶賠償42萬6,
    975元（計算式：4,196元＋326,975元＋1,600,000元－1,50
    4,196＝426,975元）。
六、綜上所述，被上訴人主張：上訴人戊○○於前揭時地駕駛系
    爭大客車，因過失而與林能進所騎乘之車號BDH─059號重機
    車擦撞，致林能進傷重不治死亡，上訴人豪泰公司為戊○○
    之僱用人，應與之負連帶賠償責任，為可採。上訴人抗辯：
    上訴人戊○○並未闖紅燈，於本件車禍事故並無過失，為不
    可採。從而，被上訴人基於侵權行為之法律關係，請求上訴
    人連帶賠償被上訴人己○○42萬6,975元、被上訴人丙○○
    89萬8,000元（即98,000元＋800,000元＝898,000元）、被
    上訴人丁○○、甲○○、乙○○○各80萬元，及上訴人戊○
    ○自97年6月6日（即起訴狀繕本送達翌日）起、上訴人豪泰
    公司自97年12月2日（即起訴狀繕本送達翌日）起，均至清
    償日止，按年息百分之五計算之利息，為有理由，應予准許
    。原審判命上訴人如數連帶給付，核無違誤。上訴意旨指摘
    原判決不當，求予廢棄改判，為無理由，應予駁回。
七、本件事證已臻明確，兩造其餘之攻擊或防禦方法及未經援用
    之證據，經斟酌後認均不足影響判決之結果，自無逐一論駁
    之必要，併此敘明。
據上論結，本件上訴為無理由，依民事訴訟法第449條第1項、第
85條第2項，判決如主文。
中    華    民    國    99    年    3     月    23    日
                    民事第三庭
                        審判長法  官  林敬修
                              法  官  張靜女
                              法  官  黃騰耀
正本係照原本作成。
如不服本判決，應於收受送達後20日內向本院提出上訴書狀，其
未表明上訴理由者，應於提出上訴後20日內向本院補提理由書狀
（均須按他造當事人之人數附繕本）上訴時應提出委任律師或具
有律師資格之人之委任狀；委任有律師資格者，另應附具律師資
格證書及釋明委任人與受任人有民事訴訟法第466條之1第1項但
書或第2項（詳附註）所定關係之釋明文書影本。
中    華    民    國    99    年    3     月    23    日
                              書記官  潘大鵬
附註：
民事訴訟法第466條之1（第1項、第2項）：
對於第二審判決上訴，上訴人應委任律師為訴訟代理人。但上訴
人或其他法定代理人具有律師資格者，不在此限。
上訴人之配偶、三親等內之血親、二親等內之姻親，或上訴人為
法人、中央或地方機關時，其所屬專任人員具有律師資格並經法
院認為適當者，亦得為第三審訴訟代理人。

司法院資訊處製作；財團法人民間司法改革基金會備份。
